【裁判字號】    97,易,1905
【裁判日期】    980708
【裁判案由】    妨害名譽
【裁判全文】
臺灣彰化地方法院刑事判決              97年度易字第1905號
公  訴  人  臺灣彰化地方法院檢察署檢察官
被      告  己○○
                    號
選任辯護人  柯開運律師
上列被告妨害名譽等案件，經檢察官提起公訴（97年度選偵續字
第1號），本院判決如下：
    主  文
己○○意圖使候選人不當選，以演講散布不實之事，足以生損害
於公眾及他人，處有期徒刑陸月，如易科罰金，以新臺幣貳仟元
折算壹日。褫奪公權壹年。
    事  實
一、己○○與戊○○均係彰化縣選出之第6屆立法委員，任期至
    民國（下同）97年1月底止，故自96年初起，己○○、戊○○均表態在彰化縣第一選區參選爭取連任。戊○○為中國國
    民黨（下簡稱：國民黨）籍，己○○為無黨籍。國民黨中央
    委員會於96年5月2日召開第十七屆中央常務委員會第76次會
    議，會中通過提名戊○○於彰化縣第一選區參選第七屆立法
    委員，肆經媒體報導，已成為公眾週知之事實，戊○○並以
    「一票一世情」為競選口號，勤走地方基層。己○○明知戊○○、林進春（誹謗部分未經提出告訴）夫婦並未向彰化縣
    第一選區內任何農會貸款，更無欠債不還情事，且候選人之
    品德、操守及名譽，為候選人累積聲望，贏取選票之重要資
    產，竟意圖使戊○○不當選，接續為下列犯行：
  (一)96年5月27日（週日）中午，彰化縣福興鄉外中村宏元米廠
    負責人梁金池先生之孫子梁朝翔娶妻，在米廠內處舉辦喜宴
    ，席開近百桌，米廠往來賓客多為農民，亦為農會會員，戊○○之競選團隊先到場向舞台下賓客發送競選文宣，戊○○
    到場上台致詞對新人祝福後，隨即趕場離去，接著又有（前
    彰化縣長）翁金珠上台致詞，翁金珠下舞台後，經司儀介紹
    己○○上台致詞，己○○致詞時，翁金珠、立委候選人丙○○、彰化縣議員丁○○（三人均為民主進步黨籍）等人在舞
    台下一起逐桌敬酒，己○○在舞台上除了向主人家祝福之外
    ，竟向參與該喜宴之賓客發表演說略以：「一票一世情，污
    農會的錢來還，如果選給他就是憨人」等語，而指摘剛才致
    詞的候選人戊○○向農會超貸不還。適為舞台下之彰化縣議
    員丁○○所聽聞。
  (二)96年11月2日秀水鄉鄉民柯宗仁之長子結婚，在花壇鄉全國
    飯店舉辦喜宴，賓客多為秀水鄉親朋好友，己○○上詞致詞
    時，竟接續上開犯意，向賓客發表演說略以：我們這個選區
    的選舉夫婦（影射戊○○、林進春夫妻）向農會借錢不還，
    而指摘誹謗戊○○、林進春之名譽。適為舞台下之秀水鄉農
    會總幹事甲○○聽聞，甲○○遂於96年11月中旬在秀水鄉農
    會辦公室，親自撥打己○○的手機，親自向己○○要求不要
    再亂說。
  (三)96年11月17日下午3時己○○在彰化縣選舉委員會完成立委
    候選人登記。96年11月18日在彰化市○○路新錦源餐廳召開
    彰邑海釣協會會員大會，己○○先到場致詞，竟向來賓發表
    演說稱：一對選舉夫婦選舉時就去秀水農會拿錢不用還的，
    搬免還、搬免驚等情，而指摘戊○○、林進春夫妻向秀水農
    會超貸不還。己○○離去後，戊○○趕抵該會場爭取選票，
    民眾則告知戊○○剛才己○○所說內容。96年11月20日上午
    11時許戊○○則在支持者陪同下，在彰化縣選舉委員會完成
    立委候選人登記。
    己○○上述接續誹謗行為，足以毀損戊○○之名譽，並足以
    影響公眾對於戊○○品德操守之判斷正確性，及影響該次選
    舉過程之純淨性，欲達使戊○○不當選之目的。
二、嗣因秀水鄉民眾、彰邑海釣協會會員向戊○○反應，並因彰
    化縣議員丁○○聽聞上述(一)己○○演說後，於96年10月26日
    彰化縣議會中，向彰化縣政府農業局長質詢戊○○有無向彰
    化縣秀水鄉農會超貸一事，經戊○○於96年12月10日對丁○○提出妨害名譽之自訴後，復經丁○○於法院準備程序中供
    稱「是己○○於公開場合說林進春、戊○○有跟秀水農會超
    貸」等語，戊○○始知上情。
三、案經戊○○訴請臺灣彰化地方法院檢察署檢察官偵查起訴。
    理由
壹、證據能力部分：
    本判決引用之證據，檢察官、被告、辯護人均不爭執其證據
    能力，依卷證資料所示，其等作成之狀態，供述證據部分均
    並無違背其等個人意思而為陳述，或其他違法取供之情形，
    非供述證據部分，亦無違法取證情形，故下列證據均有證據
    能力。
貳、實體部分：
一、認定事實所憑之證據及理由:
    訊據被告己○○，固坦承有參加上述犯罪事實一(一)(二)(三)之喜
    宴、大會，並上台致詞，惟被告矢口否認有何違反公職人員
    選舉罷免法（下簡稱：選罷法）之犯行，於審理期日辯稱：
    (一)96年5月27日喜宴當日我是在舞台上回答鄉親提問，我說
    你們要去問農會代表理事才知道。旋即改稱：我是在舞台下
    回答鄉親問題（均見本院卷第117頁）。(二)96年11月2日喜宴
    會場遇到農民問「一票一世情，污農會的錢來還」，我還是
    說請他們回去問農會代表理監事，秀水農會總幹事甲○○問
    我打電話來問我，我只是說「農民再問我我就不再答覆了」
    ，我並沒有承認什麼。(三)96年11月18日海釣協會大會那天，
    我並沒有說誹謗話語，且三位立委候選人都有結婚，我並沒
    有說選這對夫婦的姓名。經查：
  (一)96年5月27日部分:
  1.關於96年5月27日中午在福興鄉外中村宏元米廠舉行之喜宴
    過程，經本院勘驗新人梁朝翔、謝孟芳所保存之結婚紀念光
    碟，內容已將結婚前一天、當天之過程剪輯成濃縮版，而中
    午喜宴部份有眾多地方政治人物上台致詞，依序出現：告訴
    人戊○○、前縣長翁金珠、被告己○○、福興鄉鄉長壬○○
    、民主進步黨提名之立委候選人丙○○、彰化縣議員丁○○
    、立委魏明谷等人。而剪輯後光碟中各政治人物致詞內容只
    留下對新人之祝福，並未留下有關選舉政治之談話。光碟中
    被告己○○致詞內容，顯現為: 「我表的在娶媳婦... 看這
    個場面就知道，... 做人做事非常成功...，祝梁府事業成
    功圓滿。」（見本院卷第91頁）並未留存其他談話。然該光
    碟中也沒有出現被告己○○走上台走下台之過程，而且上述
    留存之第一句談話也並非習慣上問候語（如: 兩府主人、現
    場各位鄉親大家好），可知該段剩餘的談話內容是經過剪輯
    剩下的結果。但是從政治人物致詞先後即可了解為何本案發
    生原因經過（詳後述）。
  2.選舉期間的喜宴會場，選民眾多，氣氛愉快，是候選人最佳
    爭取選票的機會，梁府喜宴席開近百桌，場面浩大。而第七
    屆立委選舉期間，彰化縣第一選區三位候選人，只有告訴人
    戊○○使用「一票一世情」口號，戊○○在名片、文宣上也
    用這句口號，此經多位證人證述無訛（丙○○之證述見本院
    卷第118、119頁；甲○○之證述見本院卷第120頁背面；丁○○之證述見97選偵續字第70號卷第13頁；癸○○之證述見
    本院卷第130頁背面），所以鄉○○○○○道「一票一世情
    」是指告訴人戊○○。而當己○○致詞時，翁金珠已經在舞
    台下，翁金珠、丙○○、丁○○等民進黨籍地方政治人物逐
    桌敬酒拉票，旁邊有證人（翁金珠之助理）庚○○等隨行，
    此為證人丙○○、丁○○、庚○○等人先後在本院證述明確
    （見本院卷第118頁、第197頁背面、第201頁）。己○○在
    舞台上致詞內容，確實有提到競選的內容（見證人丙○○之
    證述，本院卷第118頁）；而證人庚○○證稱: 當時陪同丙○○在台下敬酒時，一堆民眾說「他們開戰了、有機會、有
    機會」，意思是指台上的己○○對戊○○開戰了，丙○○有
    機會當選（見本院卷第201頁；證人庚○○於97年8月7日；
    本院96年度自字第18號案件審理中，證詞內容亦同，見96
    年度自字第18號號卷第36頁），足見被告己○○當時在台上
    談論選舉議題並且有對告訴人戊○○開戰意味，而當時戊○○剛致詞完離開而已。而證人丁○○於檢察官偵訊中已結證
    稱：「我聽到的是在立委選舉前，被告己○○在公開場合說
    ：『一票一世情，污農會的錢來還』，第一次聽到的時間在
    去年5月間，地點在福興鄉外中村一任姓梁的居民家辦喜宴
    .. 我印象中應該是沒有講到他們兩人的名字，但是台下大
    家都說己○○、戊○○兩人為了選舉已經開戰了，認為己○○談話中暗指的對象就是戊○○，因為他們夫妻兩人已有案
    底。（被告己○○參加喜宴理應發表恭賀主人家的談話，為
    何會在該場合談到影射某人超貸、污農會的錢來用等事？）
    我不了解他的動機，但他們當時都是現任委員。我記得他當
    天上台有提到『一票一世情、污農會的錢來還，如果選給他
    就是憨人』，但應該沒有具體指明是戊○○。（『一票一世
    情』是戊○○競選中所使用的口號？）他有在自已小名片中
    印上『一票一世情』的字眼。」等語（97年6月18日偵訊筆
    錄，見97年度選偵字第70號第12-13頁），已經就96年5月27
    日喜宴中所聞內容證述明確，核與上述證人丙○○、庚○○
    之證詞相符，亦與本院勘驗光碟所見政治人物致詞先後順序
    吻合，正因為告訴人戊○○致詞完先行離去，己○○接著上
    台影射戊○○借錢不還，台下民眾才會對丙○○說「有機會
    」當選。在本院指揮鹿港分局警員於98年3月11日取得光碟
    之前（見本院卷第94頁），證人丁○○、庚○○應未曾料想
    本院會取得結婚光碟片，但其等97年6月18日、97年8月7日
    證述內容，的確與光碟裡所顯現三位立委候選人致詞順序相
    符，可知上述證人所述為真實可信。
  3.被告雖然承認96年5月27日當天有談到告訴人戊○○借錢議
    題，但被告於準備程序及本院審理期日一開始，均辯稱: 自
    己是在舞台上回答鄉親提問才談及「一票一世情，污農會的
    錢來還」議題（見本院卷第18頁背面、第117頁），然於本
    院二度勘驗光碟後，勘驗筆錄載明全部致詞過程，並無任何
    舞台下民眾對台上發問之情形後，被告才改稱：自己是在舞
    台下回答鄉親提問云云（同見本院卷第117頁）。但如果被
    告是在舞台下與鄉親對話，證人丁○○就不太可能有機會聽
    到己○○談「一票一世情，污農會的錢來還」內容，而且當
    日席開將近百桌，聲勢浩大，場面鬧哄哄，舞台上有司儀串
    場主持，台下民眾何以有機會對台上政治人物發問? 而且戊○○與己○○都是主人家邀請的賓客，司儀或主人家怎會准
    許台下賓客發問讓戊○○難堪? 凡此情況證據均足以證明並
    非台下民眾對被告己○○發問，而是被告己○○主動在舞台
    上影射告訴人戊○○向農會借錢不還。
  4.至於證人丁○○於本院審理時，證稱: 對於96年5月27日己○○在舞台上致辭內容、自己97年6月18日於檢察官偵訊中
    證述內容都已經忘記了云云（見本院卷底196-198頁），此
    乃避重就輕，迴護被告之詞，不足以形成為被告有利之認定
    。
  5.第七屆立法委員選舉彰化縣第一選區共有秀水、和美、伸港
    、線西、鹿港、福興等鄉鎮，然經查證，96年初至97年立委
    選舉前，戊○○及林進春未曾與轄內任何農會有金錢借貸關
    係（見96年度自字第18號號卷第7頁、本院卷第174、179、
    180、183、184頁）。梁府經營宏元米廠，當日來賓多為農
    民，農民當然是農會成員，被告竟在舞台上發表演說「一票
    一世情，污農會的錢來還，如果選給他就是憨人」，影射戊○○掏空農會，構成對告訴人戊○○之不實誹謗，意在使農
    民對告訴人戊○○形成負面印象，使戊○○不當選。綜上所
    述，被告於96年5月27日福興鄉梁府喜宴上致辭內容誹謗他
    人、意圖使人不當選，犯行明確，應可認定。
  (二)96年11月2日部分:
  1.證人（秀水鄉農會總幹事）甲○○於本院審理中結證稱：96
    年11月2日秀水鄉鄉民柯宗仁之長子在花壇全國餐廳舉行喜
    宴，當時己○○上台致詞稱某選舉夫婦（影射戊○○、林進
    春夫妻）向農會借錢不還，甲○○當時在台下沒有制止己○○，但96年11月中旬甲○○在農會裡用00-0000000電話打給
    己○○0000000000號手機，親自要求己○○不要再亂說，當
    時己○○答覆稱「如果她沒有去借錢，我以後不要再說了」
    等情（見本院卷第121-123頁），證人連撥打的電話號碼都
    證述相當明確，且證人身為秀水農會總幹事，對農會信用部
    財務狀況負有責任，被告己○○若虛構秀水農會遭人倒債，
    證人甲○○親自打電話制止己○○是完全合情合理的。另證
    人（秀水農會理事長）乙○○證稱：外面鄉民謠傳秀水農會
    遭某立委借錢不還，自己詢問過總幹事甲○○，甲○○答稱
    已經打電話給己○○，要求己○○不要亂說等情（見本院卷
    第125頁背面-126頁），核與上述甲○○證詞相符，足見證
    人甲○○之證詞可堪採信。
  2.被告己○○固不否認有接到甲○○打來的上述電話，但否認
    曾經說過「如果她沒有去借錢，我以後不要再說了」，辯稱
    : 「我是說如果農民再問我，我就不再答覆了。」云云（見
    本院卷第124頁及背面），但如果被告只是答詢民眾稱不知
    道，證人甲○○就沒有必要打電話制止被告己○○。況且被
    告己○○不止上述96年11月2日說戊○○借錢不還，證人甲○○證稱：至少三、四次聽到被告己○○說同樣內容（見本
    院卷第123頁背面），以上證詞中所述時間或許不特定，但
    至少證明: 被告不是如其所辯只有消極答稱民眾詢問而已，
    而是向來有積極散佈不實謠言之行為。因此被告辯解不足採
    信，被告於96年11月2日於花壇全國飯店致詞誹謗、意圖使
    人不當選，事證明確，犯行已可認定。
  (三)96年11月18日部分：
  1.96年11月18日在彰化市○○路新錦源餐廳召開之彰邑海釣協
    會會員大會，因海釣成員多半為沿海鄉鎮（鹿港、福興、線
    西等）居民，己○○與戊○○先後到場爭取選票，證人（彰
    邑海釣協會理事長）辛○○證稱：當天己○○在台上致詞時
    ，自己於台下確實有聽到：有人向農會借錢不還。因為鹿港
    地區己○○與戊○○兩人比較有得拼，所以覺得己○○指的
    是戊○○等語（本院卷第128、130頁）。證人（辛○○的朋
    友，當日亦在場）癸○○亦結證稱：96年11月18日己○○致
    詞說: 一對選舉夫妻要選舉就去秀水農會拿錢，搬免還、搬
    免驚，當時自己在台下距離己○○只有七公尺而已，己○○
    致詞完戊○○才到等語（本院卷第130頁背面、第131頁）。
    96年11月18日當時選情激烈，96年11月17日己○○已完成參
    選登記，96年11月20日戊○○又完成登記（彰化縣選舉委員
    會函，見本院卷第153頁），辛○○與癸○○證述又互核一
    致，可信度極高。
  2.被告己○○固然承認96年11月18日到海釣協會會員大會致詞
    ，但否認上述證人證詞，辯稱「這兩個夫婦是誰我沒有說，
    我也沒有說這對夫婦名字，三個候選人都有夫婦」云云（見
    本院卷第131頁背面）。依據被告辯解，被告至少在致詞時
    說過「這一對選舉夫婦」內容，然眾所周知，只有告訴人戊○○之先生林進春曾經擔任立法委員，另一候選人丙○○之
    太太未曾競選，所稱「選舉夫婦」當然是指戊○○、林進春
    。故綜上所述，被告96年11月18日誹謗犯行，事證明確，已
    可認定。
  (四)按選罷法第104條（96年11月7日修正前為第92條，條次變動
    內容未變）之規定，旨在杜絕濫發黑函、恣意虛構事實抹黑
    對手等妨害選舉行為，以端正選風，維護候選人之權益。該
    條文既未明定以競選活動期間內犯之為成立要件，為導正但
    求勝選不擇手段之劣質選舉文化，【自不限定須在主管選舉
    機關公告候選人名單以後或公告之競選活動期間內為之】。
    不能僅因主管選舉機關形式上尚未公告候選人名單或公告之
    競選活動期間尚未屆至，即可不受選罷法第104條之規範，
    最高法院89年度台上字第5235號判決意旨參照。又選罷法第
    104條構成要件並規定「公告候選人名單後」或「登記參選
    後」之時間要件，但有規定「候選人」為行為客體，此「候
    選人」之解釋，參照刑法第146條第2項：「意圖使特定【候
    選人】當選，以虛偽遷徙戶籍取得投票權而為投票者，亦同
    。」規定，因為依照選罷法第15條規定，需入籍四個月以上
    者始可能有投票權，所以從事該條犯罪行為必定在選舉投票
    四個月以前就著手，然著手當時就已經有「候選人」存在，
    所以「候選人」早於投票前四個月就已存在，然候選人登記
    應於投票日二十日前公告；選舉人名冊應於投票日十五日前
    公告（選罷法第38條第1項第2、3款），所以刑法中「候選
    人」定義，必定早於候選人登記之20日，早於公告候選人名
    冊之15日，而且早於入籍限制四個月之前。另一方面，罷免
    法第104條立法目的，既然在保障維護選舉之公正及候選人
    之權益，則應受保護之範圍，不限於選舉登記之20日或公告
    名冊之15日，否則法益保護範圍太少，有失憲法保障人民參
    政權之精神。而藍綠兩大陣營之國會生態，在我國已成常態
    ，國民黨於第七屆立法委員選舉時，在全國各區幾乎均提名
    候選人，在彰化縣第一選區有意參選之地方政治人士，只有
    兩位現任立委（即戊○○、己○○）尋求連任，而戊○○為
    國民黨籍，己○○為無黨籍，所以國民黨提名戊○○連任之
    態勢明顯，在96年5月2日國民黨中常會通過第一波無爭議之
    立委候選人名單，其中即包括在彰化縣第一選區提名告訴人
    戊○○（國民黨回函見本院第153頁），並為媒體報導。故
    在上述96年5月27日梁府喜宴時，戊○○上台致詞並向選民
    爭取認同時，已符合當時選罷法第92條所稱之候選人定義無
    訛。而96年11月17日己○○向彰化縣選舉委員會完成登記，
    96年11月20日戊○○亦完成登記（彰化縣選舉委員會回函見
    本院卷第154頁），上述96年11月2日秀水鄉鄉民柯宗仁之長
    子結婚喜宴、96年11月18日彰邑海釣協會會員大會時，己○○或戊○○勤跑基層爭取認同，當時選情膠著，難分勝負，
    雙方競選行為當受選罷法第92條（96年11月7日修正後條次
    為第104條）規範，不可隨意虛構事實抹黑其他候選人，應
    無疑義。
  (五)按司法院大法官會議釋字第509號解釋文意旨：「言論自由
    為人民之基本權利，憲法第11條有明文保障，國家應給予最
    大限度之維護，俾其實現自我、溝通意見、追求真理及監督
    各種政治或社會活動之功能得以發揮。惟為兼顧對個人名譽
    、隱私及公共利益之保護，法律尚非不得對言論自由依其傳
    播方式為合理之限制。刑法第310條第1項及第2項誹謗罪即
    係保護個人法益而設，為防止妨礙他人之自由權利所必要，
    符合憲法第23條規定之意旨。至刑法同條第3項前段以對誹
    謗之事，能證明其為真實者不罰，係針對言論內容與事實相
    符者之保障，並藉以限定刑罰權之範圍，非謂指摘或傳述誹
    謗事項之行為人，必須自行證明其言論內容確屬真實，始能
    免於刑責。惟行為人雖不能證明言論內容為真實，但依其所
    提證據資料，認為行為人有相當理由確信其為真實者，即不
    能以誹謗之刑責相繩，亦不得以此項規定而免除檢察官或自
    訴人於訴訟程序中，依法應負行為人故意毀損他人名譽之舉
    證責任，或法院發現其為真實之義務。就此而言，刑法第
    310條第3項與憲法保障言論自由之旨趣並無牴觸」。推其對
    於刑法第310條第3項解釋意旨，僅在減輕被告證明其言論（
    即指摘或傳述誹謗事項）為真實之舉證責任，但被告仍須提
    出「證據資料」，證明有相當理由確信其所為言論（即指摘
    或傳述誹謗事項）為真實，否則仍構成誹謗罪。而「證據資
    料」係言論（指摘或傳述誹謗事項）之依據，此所指「證據
    資料」應係真正，或雖非真正，但其提出並非因惡意或重大
    輕率前提下，有相當理由確信其為真正者而言。同理，公職
    人員選舉罷免法第92條之罪（現為同法第104條），所謂「
    散布謠言或傳播不實」之事，均以散布、傳播虛構具體事實
    為構成要件，自亦有上開說明之適用（最高法院96年度臺上
    字第949號、94年度臺上字第5247號判決意旨參照）。觀大
    法官會議第509號解釋及最高法院相關判決意旨，均認基於
    言論自由保障之下，適度地減輕行為人對於刑法第310條第3
    項「能證明其為真實者」之舉證責任，認只要行為人提出「
    證據資料」，證明有理由確信其所為言論（即指摘或傳述誹
    謗事項）為真實即足，否則仍須構成誹謗罪刑責。換言之，
    倘係行為人「明知」其所誹謗之事顯與事實不符者，或重大
    輕率未加查證而即使誹謗他人在所不惜時，而仍廣為散布或
    傳播，自應構成誹謗及違反選罷法之特別規定至明。此與美
    國於憲法上所發展出的「實質惡意原則（或稱真正惡意原則
    ，actual malice）」，大致相當。而所謂「真正惡意原則
    」係指發表言論者於發表言論時【明知】所言非真實，或因
    過於輕率疏忽而未探究所言是否為真實，則此種不實內容之
    言論即須受法律制裁。被告己○○曾於96年3月24日中午在
    秀水鄉和平村農會小組長女兒訂婚喜宴上說「我們這選區某
    立委向秀水農會借錢不還」，說完後隨即遭擔任司儀之證人
    （現任秀水農會理事長）乙○○當場澄清並無此事，而秀水
    鄉選區之現任立委只有二位，己○○所指當然是戊○○等情
    ，此經證人乙○○到庭結證屬實（見本院卷第125-127 頁）
    ，所以縱使被告己○○96年3月24日當時在無故意過失之情
    狀下陳述此事，然經證人乙○○當場澄清後，被告己○○應
    該已知悉真相，竟然在96年5月27日、96年11月2日、96 年
    11月18日等多次時地刻意以演講散佈謠言，致生損害於告訴
    人戊○○之名譽，並足以影響公眾對於戊○○品德操守判斷
    之正確性及該次選舉過程之純淨性，意圖在使戊○○不當選
    ，亦堪認定。
  (六)綜上所述，被告前開辯解，均無可採。本件事證業臻明確，
    被告犯行至堪認定，應依法論科。
二、論罪科刑：
  (一)核被告所為，係犯公職人員選舉罷免法第104條之意圖使候
    選人不當選，以演講散布不實之事，足以生損害於公眾及他
    人罪。雖被告同時符合刑法第310條第1項之誹謗罪，惟此係
    法條競合關係，依特別法優於普通法，適用公職人員選舉罷
    免法第104條規定論處（最高法院91年度臺上字第438號、85
    年度臺上字第406號判決要旨參照），起訴書引述法條有誤
    ，本院已於準備程序告知適用特別法選罷法意旨（本院卷第
    59頁）。又公職人員選舉罷免法第104條之意圖使候選人當
    選或不當選罪，其犯罪結果，旨在使候選人當選或不當選，
    縱其所使用之文字、圖畫、錄音、錄影、演講或他法，散布
    謠言或傳播不實事項之行為有多次，但係以實現一個犯罪為
    目的（即意圖使候選人當選或不當選），而侵害同一個法益
    ，其各次舉動僅為全部犯罪行為之一部，應依接續犯理論，
    僅論以包括之一罪。此與連續犯之每次行為皆獨立成罪，而
    侵害數個構成要件相同之法益，因法律之規定將數個獨立之
    犯罪行為，論以一罪，屬於處斷上一罪者不同（92年度臺上
    字第4693號判決參照）。起訴書雖僅載明被告96年5月27日
    犯行，然被告上述96年11月2日、96年11月18日犯行均出於
    單一故意之接續行為，基於審判不可分原則，應併審理。又
    被告數個接續行為橫跨公職人員選舉罷免法96年11月7日修
    正前後，應適用行為終了時即96年11月18日之公職人員選舉
    罷免法第104條，且修正前後之法條內容刑度均未變更，僅
    條次變動，故本件亦無新舊法比較問題。
  (二)爰審酌：被告為使戊○○不當選，接續多次在公開場合中惡
    意中傷戊○○，且竟在喜宴、會員大會等不該談論政治之場
    合抹黑他人，損害戊○○名譽，嚴重危害選舉之公正性與公
    平性，敗壞選風甚鉅，對於國家民主進程之負面影響甚大，
    犯後復飾詞否認犯行，態度不佳等一切情狀，量處如主文所
    示之刑，並諭知易科罰金之折算標準，且依公職人員選舉罷
    免法第113條第3項規定，併宣告褫奪公權1年。
三、適用法律：
  (一)刑事訴訟法第第299條第1項前段、第300條。
  (二)公職人員選舉罷免法第104條、第113條第3項，刑法第11條
    、第41條第1項前段、第37條第2項。
本案經檢察官王元郁到庭執行職務。
中    華    民    國    98    年    7    月    8    日
                  刑事第四庭    審判長法官  姚銘鴻
                                法      官  吳俊螢
                                法      官  葉明松
以上正本證明與原本無異。
如不服本判決應於收受判決後10日內向本院提出上訴書狀，並
應敘述具體理由。其未敘述上訴理由者，應於上訴期間屆滿後
20日內向本院補提理由書(均須按他造當事人之人數附繕本)
「切勿逕送上級法院」。
告訴人或被害人對於判決如有不服具備理由請求檢察官上訴者，
其上訴期間之計算係以檢察官收受判決正本之日期為準。
中    華    民    國    98    年    7    月    8    日
                                書  記  官  施秀青
【附錄本案論罪科刑法條】
公職人員選舉罷免法第104條
意圖使候選人當選或不當選，以文字、圖畫、錄音、錄影、演講
或他法，散布謠言或傳播不實之事，足以生損害於公眾或他人者
，處五年以下有期徒刑。


司法院資訊處製作；財團法人民間司法改革基金會備份。
